【裁判字號】    94,重上,505
【裁判日期】    950523
【裁判案由】    確認土地所有權存在等
【裁判全文】
臺灣高等法院民事判決                 94年度重上字第505號
上  訴  人  交通部
法定代理人  甲○○
上  訴  人  交通部電信總局
法定代理人  丙○○
上列二人共同
訴訟代理人  廖學興律師
            李勝雄律師
            連立堅律師
            林永頌律師
被  上訴人  中國廣播股份有限公司
                      設台北市○○路375號7樓
法定代理人  乙○○    住台北市○○路375號7樓
訴訟代理人  陳明暉律師
            簡泰正律師
上列當事人間請求確認土地所有權存在等事件，上訴人對於中華
民國94年8月30日臺灣板橋地方法院93年度重訴字第382號第一審
判決提起上訴，本院於民國95年5月9日言詞辯論終結，判決如下
：
    主  文
上訴駁回。
第二審訴訟費用由上訴人負擔。
    事  實
甲、上訴人方面：
壹、聲明：
一、原判決廢棄。
二、確認中華民國對附表所示8筆土地之土地所有權存在。
三、被上訴人應將坐落板橋市○○段570-1、658、752地號土地
    ，於民國74年7月25日台北縣板橋地政事務所74板登33224
    號收件，均以作價轉讓為原因辦理所有權人為中國廣播股份
    有限公司之登記塗銷。
四、被上訴人應將坐落板橋市○○段658-3、658-4、752-2、752
    -3、752-4地號土地，所有權人為中國廣播股份有限公司之
    登記塗銷，並回復所有權登記為中華民國所有。
五、被上訴人應將坐落板橋市○○段570-1、658、752地號土地
    ，於民國70年6月1日台北縣板橋地政事務所70板登字第3669
    3號收件，均以管理機關變更為原因辦理所有權人為中華民
    國、管理者為中國廣播股份有限公司之登記塗銷。
貳、陳述：除與原判決記載相同者外，補稱略以：
一、不再主張通謀虛偽意思表示（本院卷(一)第155頁）。
二、國防最高委員會第225、227會議，就系爭土地隻字未提，根
    本無核准作價轉帳。
乙、被上訴人方面：
壹、聲明：上訴駁回。
貳、陳述：除與原判決記載相同者外，補稱略以：
一、系爭土地係經政府核准作價轉讓予被上訴人，並已成立物權
    行為而完成所有權之移轉：至於登記簿所載義務人為空白之
    部分，則係地政機關之登記作業問題，實與被上訴人無關，
    要非得以此即謂本件移轉登記並無物權行為。
    理  由
一、
(一)、上訴人交通部法定代理人已變更為甲○○，有總統令影本可
    稽，其並具狀聲明承受訴訟，核無不合，應予許可。
(二)、上訴人於原審聲明第三項為「被告應將坐落板橋市○○段65
    8-3、658-4、752-2、752-3地號土地，於92年4月7日，以分
    割為原因辦理所有權人為中國廣播股份有限公司之所有權登
    記予以塗銷，並回復所有權登記為中華民國所有；被告應將
    坐落板橋市○○段752-4地號土地，於92年9月8日以逕為分
    割為原因辦理所有權人中國廣播股份有限公司之所有權登
    記塗銷，並回復所有權登記為中華民國所有。」（見原審
    卷(三)第31頁背面），原審為其敗訴之判決，其該部分上訴
    聲明為「被上訴人應將坐落板橋市○○段658-3、658-4、
    752-2、752-3、752-4地號土地，所有權人為中國廣播股份
    有限公司之登記塗銷，並回復所有權登記為中華民國所有。
    」（見本院卷(一)第40頁背面、卷(二)第78頁背面），上訴人謂
    其真意係請求塗銷該「土地所有權部」之登記，爰為文字修
    正云云（見本院卷(一)第41頁））。核其應係減縮應受判決事
    項之聲明，與民事訴訟法第446條第1項、第255條第1項第3
    款規定，尚無不合，應予許可。
(三)、
１、查依原審卷附土地登記簿謄本記載，坐落(一)、板橋市○○段
    570-1地號土地係於70.3.24分割自570地號（570地號68年重
    測前為深丘段273地號），為國有，管理機關為交通部台灣
    電信管理局，於70.6.5管理機關變更為中國廣播股份有限公
    司，於74.8.5因「作價轉讓」所有權人為中國廣播股份有限
    公司。(二)、同段658地號土地，68年重測前為後埔段118地號
    。658地號於36.7.1總登記為國有，管理者為台灣郵政電信
    管理局，於70.6.5管理機關「更正」為交通部台灣電信管理
    局、台灣郵政管理局，同日管理機關「變更」為中國廣播股
    份有限公司，74.8.5因「作價轉讓」所有權人為中國廣播股
    份有限公司。658地號土地於92.04.07分割增加658-3、65
    8-4地號。658、658-3、658-4地號土地74.8.5登記所有權人
    為中國廣播股份有限公司，登記原因：「買賣」。(三)、同段
    752地號土地，68年重測前為後埔段127-3、127-4、127-5地
    號，於36.7.1總登記為國有，管理者為台灣郵政電信管理局
    ，於70.6.5 管理機關「更正」為交通部台灣郵政管理局台
    灣電信管理局，於同日管理機關「變更」為中國廣播股份有
    限公司，於74.8.5因「作價轉讓」所有權人為中國廣播股份
    有限公司。嗣752地號逕為分割，增加752-1、752-4地號。
    752-1地號因分割增加752-2、752-3地號。752、752-2、
    752-3、752-4地號土地於74.8.5登記所有權人為中國廣播股
    份有限公司，登記原因：「買賣」等情，有上訴人提出之土
    地登記簿謄本可稽（見原審卷(一)第12-24 、88-96頁、本院
    卷(一)第174-204頁）。
２、系爭附表所示8筆土地於被上訴人中國廣播股份有限公司取
    得所有權及管理機關變更前，原管理機關交通部台灣電信管
    理局、交通部台灣郵政管理局，分別隸屬於交通部電信總局
    、交通部郵政總局。嗣台灣電信管理局於70.5.1裁撤，其原
    管理之國有土地，由交通部電信總局接管。交通部電信總局
    於自85.7.1改制為中華電信股份有限公司及成立新制電信局
    ，依行政院85年8月17日台八十五交28092號函示，改制前電
    信總局經管之國有土地及建物，倘屬中華電信股份有限公司
    業務所需，作價投資該公司；倘非業務所需者，則直接移撥
    至新制電信總局，若新制電信總局檢討無公用者，則由該局
    移國有財產法第33條、第35條規定變更為非公用財產，移交
    財政部國有財產局接管，依法處理，有交通部94.5.20交總
    字第094 0005333號函可稽（見原審卷(二)第10-11頁）。又交
    通部郵政總局奉行政院核定於92年1月1日改制為中華郵政股
    份有限公司，原郵政總局經管資產，除郵政公司營運所需，
    經主管機關交通部審核提報國家資產經營管理委員會審議通
    過，報奉行政院核定作價投資郵政公司者外，餘未列入作價
    投資資產，因無接替機關，均由郵政公司列冊陳報交通部函
    送本部（財政部），依國有財產法第33條及第35條規定變更
    為非公用財產，移交國產局接管。」，亦有財政部94年4月
    15 日台財產接字第094 0005313號函可按（見原審卷(一)第
    177頁）。
３、系爭附表所示8筆土地依土地登記簿謄本記載於74年8月5日
    所有權人登記為中國廣播股份有限公司，是自堪認未作價投
    資中華電信公司，亦未作價投資中華郵政公司，亦無從列冊
    移交國有財產局。則原管理機關因系爭土地涉訟，應認屬原
    機關未了事務範圍，應由承受原機關未了事務之機關處理。
    是系爭8筆土地管理機關原為交通部台灣電信管理局（交通
    部電信總局）部分，應由新制交通部電信總局承受；原為交
    通部台灣郵政管理局（交通部郵政總局）部分，因無接替機
    關，參酌行政訴訟法第26條規定，應認由其上級機關即交通
    部承受其未了事務。
４、從而，堪認上訴人交通部電信總局及交通部為系爭8筆土地
    原管理機關承受未了事務之人。
(四)、按「土地法第四十三條所謂登記有絕對效力，係為保護因信
    賴登記取得土地權利之第三人而設，故登記原因無效或得撤
    銷時，在第三人未取得土地權利前，真正權利人對於登記名
    義人自仍得主張之。」（最高法院40年台上字第1892號判例
    意旨參照）。上訴人主張系爭8筆土地，屬於中華民國所有
    之國有財產，惟因系爭土地目前登記為被上訴人所有，此登
    記名義人與上訴人主張之真正權利人不同，此不安狀態存在
    於兩造之間，並無其他第三人就系爭土地主張權利，其對於
    系爭土地有管理權限，此種法律上地位不安之狀態，依上訴
    人所提確認之訴（確認中華民國對附表所示8筆土地之土地
    所有權存在）即得解決或除去，應認上訴人為本案適格之
    當事人，有即受確認判決之法律上利益。
二、
(一)、上訴人主張系爭8筆土地，在日據時期所有權即登記為「所
    有者：國庫」，光復後系爭土地因接收而屬國有，並以主管
    郵電業務之台灣郵政電信管理局為管理機關，被上訴人則為
    占有輔助人。乃系爭土地於70.6.5管理機關變更為被上訴人
    ，復於74.8.5以「作價轉讓」為由，所有權人移轉為被上訴
    人，惟登記原因「作價轉讓」不符規定，且被上訴人並未實
    際支付買賣價金。系爭土地為國有公用財產，依國有財產法
    第第11、12條規定私法人亦不得為國有財產之管理機關，依
    同法28條規定不得處分，被上訴人為私法人，無法為國有財
    產之管理機關。系爭土地上開管理機關變更為被上訴人及所
    有權人移轉為被上訴人，違反上開強制規定及背於公序良俗
    ，依民法笫71、72條規定應為無效。又本件兩造間並無為物
    權行為移轉之物權契約，依民法第760條規定，亦不生移轉
    之效力。上訴人基於所有權人之地位，依民法笫767條規定
    ，提起本件訴訟，請求判決如上訴聲明二至五所示。
(二)、被上訴人對系爭8筆土地，依土地登記簿所載，所有權人原
    為國有、管理機關分別為交通部台灣電信管理局及交通部台
    灣電信管理局、台灣郵政管理局，其於70.6.5登記為管理機
    關，於74.8.5登記所有權人等情不爭執。但否認有上訴人所
    指無效情形，辯以：系爭土地於台灣光復之時，即由其後改
    組為被上訴人之前中國國民黨中央廣播事業處管理作為廣播
    電台使用，嗣由被上訴人繼續管理使用，未曾由原登記管理
    機關管理使用，被上訴人並非占有輔助人。系爭土地於國有
    財產法制定施行（58.1.27）前，於36.7.1總登記之時，即
    係由前中國國民黨中央廣播事業處接收管理使用，並由嗣後
    成立之私法人即被上訴人接續管理使用，系爭土地自非國有
    財產法所規定之公用財產。系爭土地由中央財務委員會報經
    行政院轉奉前國防最高委員會第225（36年3月26日）及227
   （36年4月11日）次常務會議核准作價轉讓予被上訴人，行政
    院於40.1.6以台（40）歲字第38號令核准被上訴人之前身中
    央廣播事業管理處接收系爭土地所需之價款，由政府應給予
    之補助費中扣抵。系爭土地於35年土地總登記時誤登為國有
    ，管理機關為台灣郵電管理局（下稱台管局），致被上訴人
    對於上開經核准作價轉讓之土地遲未能取得所有權。經被上
    訴人多次與登記之管理機關台管局交涉，上訴人交通部電信
    總局於70.1.7同意台管局將系爭土地之管理權分割移轉予被
    上訴人，並請依照法令規定手續重新辦理，台管局據此即以
    產伍（70）字第0100號函復被上訴人表示同意將系爭土地管
    理權分割移轉被上訴人，其後並以產伍（70）字第0532號函
    檢附系爭土地管理機關變更登記聲請書、清冊、委託書等，
    函被上訴人辦理管理機關變更。惟被上訴人認為對系爭土地
    應係擁有所有權而非僅有管理權，故仍持續與政府溝通解決
    方案。嗣經上訴人交通部先後以73.6.5交總字12293號、74.
    4.30交總字00826號等函陳報行政院，經行政院以74.3.7 台
    74財字第4050號函略以「查中央廣播事業管理處原奉准接管
    並作價轉帳之各電台產業，前由本院以台四十五財0228號令
    貴部准予出具證明，俾由改組後之中國廣播公司辦理登記；
    茲據財政部查報，本案中國廣播公司花蓮台及板橋機室原使
    用之土地，應已包括於上開作價轉讓之產業內，此部分土地
    ，該公司請求仍依前令准由其辦理登記乙節，同意照辦。」
    被上訴人乃於74.7.25以作價轉讓為原因申請移轉登記為被
    上訴人所有，並經板橋地政事務所審核無誤後，於同年8 月
    5日登記完畢，已成立物權行為而完成所有權之移轉。系爭
    土地係被上訴人為政府處理廣播事務，由政府所給予之補助
    費扣抵作價而取得所有權，原登記簿謄本記載取得原因為「
    作價轉讓」，實即為「買賣」之意。系爭土地完成所有權變
    更登記後，主管機關交通部之產帳亦經過調整並依法完成預
    算程序經立法院審議通過，並經上訴人、行政院等政府機關
    詳細調查，於84年間函復立法院、監察院並無任何違誤。被
    上訴人取得系爭土地所有權之過程業經包括上訴人在內之政
    府機關出具公文書認定合法，詎上訴人臨訟竟無理否認各公
    文書之內容而欲推翻其效力，此豈為號稱民主法治之政府所
    應為？如此又如何能讓人民信賴政府機關之公權力？
(三)、原審為上訴人敗訴之判決，上訴人提起上訴。
三、查系爭8筆土地於日據時期所有權登記為「所有者：國庫」
    ，有上訴人提出之土地登記簿謄本可稽，且為被上訴人所不
    爭執。另被上訴人主張系爭土地於36.7.1總登記前即由被上
    訴人之前身中央廣播事業處自日本放送協會接收管理使用，
    亦有財政部45.1.4（45）台財庫發第00014號函載「查中國
    廣播公司係由前中央廣播事業管理處改組而成，其接收台灣
    日據時期各電台產業」等可資為證（見原審卷(三)第130頁，
    且為上訴人所不爭執（參見本院卷(一)第38、39頁、51頁）。
    又系爭8筆土地，依土地登記簿謄本記載，其所有權人、管
    理人變動情形如上開一、(二)、1部分所述，有土地登記簿謄
    本可稽，且為兩造所不爭執，均堪認為真正。
四、上訴人主張系爭土地於光復後經接收而屬國有公用財產，並
    以主管郵電業務之台灣郵政電信管理局為管理機關。乃系爭
    土地於70.6.5管理機關變更為被上訴人，復於74.8.5以「作
    價轉讓」為由，所有權人移轉為被上訴人，惟登記原因「作
    價轉讓」不符規定，且被上訴人並未實際支付買賣價金。況
    系爭土地為國有公用財產，依國有財產法第第11、12條規定
    私法人亦不得為國有財產之管理機關，依同法28條規定不得
    處分。系爭土地所有權人移轉為被上訴人及上開管理機關變
    更為被上訴人，違反上開強制規定及背於公序良俗，依民法
    笫71、72條規定應為無效，又本件兩造間並無為物權行為移
    轉之物權契約，依民法第760條規定，亦不生移轉之效力。
    上訴人基於所有權人之地位，依民法笫767條規定，提起本
    件訴訟，請求判決如上訴聲明所示。被上訴人則以上開情詞
    置辯。經查：
(一)、按臺灣光復後，政府機關因代表國家接收日產房屋所取得之
    物權，其性質屬於因國家權力而原始取得之財產。被上訴人
    之前身前中國國民黨中央廣播事業處雖派員接收包含系爭土
    地在內之「台灣日據時期各電台產業」，核其接收行為應屬
    受政府委託代為接收之性質，並不使實際派員接收之前中國
    國民黨中央廣播事業處因而取得接收財產之所有權，故系爭
    土地於35年總登記時登記為「國有」，應屬無誤，被上訴人
    抗辯系爭土地於35 年土地總登記時誤登為國有乙節，尚非
    可採。
(二)、
１、按國有財產法係於58年1月27日總統令制定公布。國有財產
    法第4條第1項規定：「國有財產區分為公用財產與非公用財
    產兩類。」，第2項規定「左列各種財產稱為公用財產：一
    、公務用財產：各機關、部隊、學校、辦公、作業及宿舍使
    用之國有財產均屬之。二、公共用財產：國家直接供公用使
    用之國有財產均屬之。三、事業用財產：國營事業機關使用
    之財產均屬之。但國營事業為公司組織者，僅指其股份而言
    。」，第3項規定「非公用財產，係指公用財產以外可供收
    益或處分之一切國有財產。」，是其區分公用或非公用國有
    財產之標準，乃依其使用之用途而定。
２、系爭土地於35年為總登記時固登記管理機關為台灣郵政電信
    管理局，惟系爭土地於35年為總登記之時，即非由臺灣郵政
    電信管理局管理使用，而係由代表政府接收前述「台灣日據
    時期各電台產業」之被上訴人前身中央廣播事業處管理使用
    ，並由嗣後成立之私法人公司即被上訴人賡續管理使用，是
    系爭土地於總登記時並非供國營事業機關臺灣郵政電信管理
    局管理使用，且於國有財產法公布施行後，仍由被上訴人賡
    續使用，而未曾由台灣郵政電信管理局管理，則堪認系爭土
    地並非國有財產法第4條第2項規定之公用財產。
３、上訴人謂縱系爭土地接收後由被上訴人使用，但系爭土地係
    為辦理台灣郵政電信管理局（35.5.5成立），主管電信業務
    ，進行國家廣播，依政府需要製播節目之用，自屬公用財產
    ，被上訴人為占有輔助人云云。
    查系爭土地未曾由台灣郵政電信管理局管理已如上述。且依
    財政部45年1月4日（45）台財庫發字第0014號函（行政院秘
    書處）所示：「中國廣播公司係由前中央廣播事業處改組而
    成，其接收台灣日據時期各電台產業，係由中央財務委員會
    報經行政院轉奉前國防最高委員會第225及227次常務會議核
    准作價轉帳，」等語，可見系爭土地經前國防最高委員會第
    225及227次常務會議核准作價轉帳予中國廣播股份有限公司
    前身前中央廣播事業處，是其於台灣光復受政府委託接收，
    於前國防最高委員會第225及227次常務會議核准作價轉帳後
    ，即係基於為自己所有意思而占有，並非受國家指示而占有
    管領系爭土地，上訴人上開主張並非可採。
(三)、
１、查財政部45年1月4日（45）台財庫發字第0014號函已敘明
    被上訴人前身前中央廣播事業處，接收台灣日據時期各電台
    產業，係由中央財務委員會報經行政院轉奉前國防最高委員
    會第225及227次常務會議核准作價轉帳，已如上述。而36
    年3月26日之國防最高委員會第225次常務會議記錄亦提及「
    十四財政部專門委員會報告審理中央執行委員會追加35年度黨
    務經費續撥外匯應補差額預算，結果擬請如數核定為88億
    1099 萬3785元。」（見原審卷(二)346頁、卷(三)第74頁）；另
    財政部45年1月4日（45）台財庫發字第0014號函亦敘明「該
    項房屋價款新台幣317元1角4分由本部簽奉鈞院（行政院）
    台四０歲字第三八號代電核准在四十年應撥該公司事業費項
    下扣抵轉帳在案，該公司以原奉令接管之文件于遷台時遺失
    ，請予證明以便申辦土地囑託登記一節，似可准予證明」（
    見原審卷(三)第131頁）；另依財政部74年1月10日台財產一字
    第00485號函復行政院秘書處謂「二查本部（45）台財庫發
    字0014號函原稿及有關資料尚未歸檔，案經派員向貴處影印
    原函及附件，依該函影印本內容記載，中國廣播公司接收台
    灣日據時期各電台產業，係由中央財務委員會報經鈞院轉奉
    前國防最高委員會第225、227次常務會議核准作價轉帳，該
    項房屋價款新台幣317元1角4分，簽奉鈞院台40歲字第38號
    代電核准在40年度應撥該公司事業費項下扣抵轉帳在案。
    三卷查中央廣播事業管理處曾以京文（35）字第6618號，京
    文（36）字第7826號及京書（36）字第0905號函先後檢送台
    灣廣播電台接收前台灣放送協會台北本部等電台報告表、數
    目表等。函請前台灣省接收委員會日產處理委員會請核定估
    價。經該會以36.4.2產（36）處字第1857號函復中央廣播事
    業管理處以查各表所列估價，經核與本省所訂撥歸公用公營
    日產估價倍數表之標準尚屬相符依該接收數目表記載，被接
    收敵偽單位名稱係台灣放送協會台北本部、台中支部、台南
    支部、花蓮港放送局、嘉義放送局、高雄縣漁業電台、台灣
    總督府交通局移動電台等7單位，接收物資包括房地產、機
    件、材料、共法幣0000000000.55元，並於附註欄載明房地
    產000000000元已列入（共六單位房地產合計產價）。經折
    合台幣為00000000.11元，再折合新台幣為317元1角4分，與
    本部（45）台財產庫發字第0014號函所列房屋價款相同。
    四依據上項資料顯示，…本案中國廣播公司使用之…板橋市
    ○○段658地號土地，似已包括於該公司曾經報奉核准作
    價轉帳之產業內。」（見原審卷(一)第183-187頁），依此堪
    認被上訴人前身中央廣播事業處於光復時受政府委託接收之
    台灣日據時期各電台產業，經國防最高委員會核准作價轉讓
    予中央廣播事業處，並經行政院台四０歲字第三八號代電核
    准在四十年應撥該中廣公司事業費項下扣抵轉帳在案。
２、查國防最高委員會核准將「台灣日據時期各電台產業」作價
    轉帳予中央廣播事業處，並經行政院台四０歲字第三八號代
    電核准在四十年應撥該中廣公司事業費項下扣抵轉帳在案，
    即政府以本應支付予被上訴人之事業費作為抵充被上訴人接
    收之「台灣日據時期各電台產業」產權之價金，則政府與被
    上訴人間就系爭土地即成立買賣契約，「作價轉帳」即為「
    買賣」之意。而被上訴人應給付之價金，已經扣抵轉帳在案
    ，則被上訴人即無須就系爭土地再繳納價金。嗣後政府於
    74.8.5移轉系爭土地所有權予被上訴人，係履行其出賣人之
    義務。系爭土地並非公用財產，政府處分系爭土地自無違背
    國有財產法第28條規定「主管機關或管理機關對於公用財產
    不得為任何處分或擅為收益。」而應認為無效。
３、按不動產物權之移轉或設定，應以書面為之，民法第760條
    固定有明文。惟此項書面，除應依同法第3條之規定外，其
    內容以有移轉特定不動產之所有權之意思表示為已足，並無
    其他一定之方式（最高法院32年上字第4349號判例意旨參照
    ）。是堪認該物權契約不以送至地政機關申請登記之制式契
    約書為限。
    查本件74.所有權移轉登記乙案，因已逾保存期限銷毀，主
    管機關台北縣板橋地政事務所因而無從提供，有該事務所
    93.12.28北縣板地登字第0930016170號函可按（見原審卷(一)
    第123頁）。雖上訴人所提本件74.7.25登記聲請書所載附繳
    證件欄之「契約書」係空白，惟其另載有「行政院函、交通
    部函、財政部函」，且載明義務人為「中華民國」（見本院
    卷(一)第55頁）。另依行政院74年3月7日台七十四財4050函復
    交通部謂「…茲據財政部查報，本案中國廣播公司花蓮台及
    板橋機室原使用之土地，應已包括於上開「作價轉帳」之產
    業內，此部分土地，該公司請求仍依前令准由其辦理登記一
    節，同意照辦；至有關本案該公司原使用土地之面積及台灣
    郵政電信總局帳之調整，可由貴部查明會商有關機關核實辦
    理。」（見原審卷(一)第110、111頁）；又交通部74年6月5日
    交總（74）字第12102號函被上訴人謂「有關貴公司板橋機
    室、花蓮台使用之土地面積及帳面價值，業經本部郵政、電
    信總局查復（詳如附件），前開資料如核對無誤，請即依照
    行政院74年3月7日台七十四財4050函示，逕洽郵、電兩局辦
    理登記手續及產帳調整事宜，」（見本院卷(二)第34頁），是
    依財政部74年1月10日台財產一字第00485號函、行政院74年
    3月7日台七十四財4050函、交通部74年6月5日交總（74）字
    第12102號函，可知行政院同意系爭板橋機室坐落土地（即
    板橋市○○段658地號等土地）所有權移轉予被上訴人，足
    見本件登記聲請書所附行政院等函已表明當事人間有物權移
    轉之合意，本件所有權移轉登記並無違背民法第760條規定
    之情。
４、上訴人謂經函查並核對國防最高委員會第225、227次會議決
    議內根本未有與本案有關之相關紀錄，未見有被上訴人所謂
    核准作價轉帳之情，財政部45年台財庫發0041號函、行政院
    45年台財字0228號令、財政部74年1月10日台財產一字第00
    485號函等公文書其實質內容顯然有誤云云。
    查文書，依其程式及意旨得認作公文書者，推定為真正，民
    事訴訟法第355條笫1項定有明文。雖國防最高委員會第該22
    5、227次會議記錄，查無「作價轉帳」之文字，惟財政部45
    年1月4日（45）台財庫發字第0014號函已敘明被上訴人前身
    前中央廣播事業處，接收台灣日據時期各電台產業，係由中
    央財務委員會報經行政院轉奉前國防最高委員會第225及227
    次常務會議核准作價轉帳，該項房屋價款新台幣317元1角4
    分由該部簽奉行政院台四０歲字第三八號代電核准在四十年
    應撥該公司事業費項下扣抵轉帳在案，已如上述。前中央廣
    播事業處接收台灣日據時期各電台產業，如未經政府核准作
    價轉帳，並以應撥被上訴人公司事業費扣抵，則財政部45年
    間之公文焉會有上述內容？是自不得以歷經半世紀後，就現
    存文書查無36年間國防最高委員會225次、227次會議記錄內
    有「作價轉帳」之文字，即反認財政部上開45年之公文內容
    與事實不符。上訴人復未舉證證明上開公文書內容確與事實
    不符，其此部分主張自非可採。
５、依上所述，系爭8筆土地所有權業於74.8.5移轉予被上訴人
    所有。
(四)、
１、上訴人謂系爭土地所有權移轉登記違背國有財產法第28條、
    民法第760條規定；復謂系爭土地本屬國民全體所，被上訴
    人違法將所有權移轉予自己，所為法律行為違反公序良俗，
    依民法第71條、72條規定，應為無效云云。
    查系爭土地並非公用財產，且本件所有權移轉登記並無違背
    民法第760條規定之情，又系爭土地係經「作價轉帳」予被
    上訴人所有，已如上述，是上訴人此部分主張自屬無稽。
２、上訴人復謂被上訴人根本分文未出土地價款云云。
    查系爭土地已包括於被上訴人曾經報奉核准作價轉帳之產業
    內，且經行政院台40歲字第38號代電核准以40 年度應撥被
    上訴人公司事業費項下扣抵轉帳在案，亦詳如上開財政部74
    年1月10日台財產一字第00485號函內容，是上訴人指被上訴
    人未支付系爭土地價款云云，自不足採。又依行政院74年3
    月7日台七十四財4050函示系爭土地於辦理移轉登記予被上
    訴人後，應由郵政總局、電信總局辦理產帳調整事宜；而審
    計部75.1.6（75）台審部肆字第824699號函交通部，「應請
    依預算程序辦理，」（見原審卷(一)第190頁）；交通部電信
    總局因而於77年度編列該筆預算並送立法院審議，經管機關
    台灣北區電信管理局及長途電信管理局依規定於預算程序完
    妥後，續辦減帳手續，有交通部電信總局76年4月29日七六-
    總八二-二五（二）號函及立法院公報院會紀錄可稽（見本
    院卷(二)第36頁、卷(一)第222頁）。
(五)、本件被上訴人於74年8月5日取得系爭土地所有權，並無違法
    、無效之情，則原所有權人即中華民國之所有權因移轉而喪
    失，中華民國即非系爭土地所有權人，上訴人以原系爭土地
    管理人資格，請求確認中華民國對系爭土地之所有權存在，
    即無理由，應予駁回。系爭土地既非中華民國所有，上訴人
    請求被上訴人將系爭土地所有權人為被上訴人之登記塗銷，
    並回復所有權登記為中華民國所有暨將系爭土地管理者為被
    上訴人之登記塗銷等，均無理由，亦應駁回。
五、綜上所述，上訴人主張為不足採，被上訴人抗辯尚屬可信。
    從而，上訴人主張本於民法第767條規定請求確認中華民國
    對系爭土地有所有權，及請求被上訴人塗銷如上訴聲明(三)至
    (五)之登記，均為無理由，不應准許。原審為上訴人上述請求
    敗訴之判決，並無不合。上訴意旨指摘原判決不當，求予廢
    棄改判，為無理由，應予駁回。
六、本件事證已明，兩造其餘攻擊防禦方法，經核與本判決之結
    果不生影響，爰不一一論述。
七、據上論結，本件上訴為無理由，依民事訴訟法第449條第1項
    、第78條，判決如主文。
中    華    民    國    95    年    5     月    23    日
                  民事第八庭  審判長法  官  吳景源
                                    法  官  連正義
                                    法  官  滕允潔
正本係照原本作成。
如不服本判決，應於收受送達後20日內向本院提出上訴書狀，其
未表明上訴理由者，應於提出上訴後20日內向本院補提理由書狀
（均須按他造當事人之人數附繕本）上訴時應提出委任律師或具
有律師資格之人之委任狀；委任有律師資格者，另應附具律師資
格證書及釋明委任人與受任人有民事訴訟法第466條之一第一項
但書或第二項（詳附註）所定關係之釋明文書影本。
中    華    民    國    95    年    5     月    23    日
                                    書記官  黃麗玲
附註：
民事訴訟法第四百六十六條之一（第一項、第二項）：
對於第二審判決上訴，上訴人應委任律師為訴訟代理人。但上訴
人或其他法定代理人具有律師資格者，不在此限。
上訴人之配偶、三親等內之血親、二親等內之姻親，或上訴人為
法人、中央或地方機關時，其所屬專任人員具有律師資格並經法
院認為適當者，亦得為第三審訴訟代理人。不得抗告。


司法院資訊處製作；財團法人民間司法改革基金會備份。
